臺北高等行政法院判決
　　　　　　　　　　　　　　　　　　 94年度訴字第00652號
　　　　　　　　　　　　　　　.
原　　　告　德欣先進股份有限公司
代　表　人　甲○○
訴訟代理人　王寶輝　律師（兼送達代收人）
　　　　　　黃文祥　律師
　　　　　　商桓朧　律師
被　　　告　台灣電力股份有限公司
代　表　人　乙○○（董事長）
訴訟代理人　聶開國　律師（兼送達代收人）
　　　　　　吳文琳　律師
　　　　　　林炎平　律師
上列當事人間因政府採購法事件，原告不服行政院公共工程委員
會中華民國94年1 月19日訴字第0930233 號申訴審議判斷，提起
行政訴訟。本院判決如下：
　　主  文
原告之訴駁回。
訴訟費用由原告負擔。
　　事  實
一、事實概要：
    緣申訴廠商即原告參與招標機關即被告所辦理「90年、91年
    、92年度玉里工區配電外線工程帶料發包」採購案（下稱系
    爭工程），不服被告認定其有政府採購法第101條第1項第3
    款及第11款之情形，向被告提出異議，復不服被告民國（下
    同）93年6月10日電業字第93051170號函異議處理結果，提
    起申訴，經遭審議判斷：「關於政府採購法第101條第1項第
    3 款部分申訴不受理；其餘部分申訴駁回」，原告遂就申訴
    駁回部分提起本件行政訴訟。
二、兩造聲明：
　(一)原告聲明：
    1.確認原處分及審議判斷就政府採購法第101條第1項第11款
      部分違法。
    2.訴訟費用由被告負擔。
　(二)被告聲明：
    1.駁回原告之訴。
    2.訴訟費用由原告負擔。
三、兩造之主張：
　(一)原告主張之理由：
    1.原告公司負責人甲○○於接受法務部調查局花蓮調查站（
      下稱花蓮調查站）詢問時所為之陳述，實係因其本身未參
      與系爭工程之執行，於不了解實情之情況下所為之錯誤陳
      述，完全與事實不符，而戊○○所為之陳述，尤且係就系
      爭工程實際施作過程中，實際工程施作者與業主間因工程
      施作進行之業務接洽為單純事實上之陳述，完全與工程轉
      包無關，行政院公共工程委員會未為詳查，遽以甲○○及
      戊○○之陳述內容為唯一論據，遽加推論認定原告有「轉
      包」系爭工程之事實，實有可議。甲○○係屬原告之負
      責人，其平常主要工作內容，係就原告公司之營運為決策
      及內部行政事務之處理，並對外代表公司，對於原告進行
      系爭工程之投標以及承攬施作，甲○○則根本未親自參與
      執行，而係委由公司總經理丙○○負責統籌組成施工小組
      ，辦理現場施作部分之工程，實際執行業務，則由業務經
      理，材料課長等相關部門人員，負責總公司與花蓮工區之
      連絡、指派品管工程師、工安衛生人員等實際執行事宜。
      此從甲○○於接受花蓮調查站約詢時，調查員問及系爭工
      程轉包價格若干？以及被告是否知悉原告轉包工程等問題
      時，甲○○均係先以電話詢問原告公司工程部課長丁○○
      （調查筆錄誤載為工程部經理簡素卿）後始能回答（原證
      一號第29頁記載）。甲○○於調查員詢問後，以電話詢
      問丁○○後，所為轉述陳稱：「扣取總工程費6%為管理費
      及總工程費5%共11% 為轉包金」等語，亦係因甲○○誤解
      丁○○之電話轉述說明，所為之錯誤陳述，實則丁○○於
      電話中向甲○○所為陳述之「扣除5%及6%工程費」，係在
      說明原告因委請戊○○代覓相關人力，從事系爭工程之現
      場施作，並管理工區現場之工程施作，原告始將應給付予
      現場工區工程人員之薪資，於預估扣除公司管理費及原告
      雲林總公司部分之工安衛生、品管與庶務人員之薪資約5%
      或6%後，將其餘費用交由戊○○，由其代發工區現場勞工
      薪資與戊○○個人薪資之部分，並非謂扣除5%及6%後為轉
      包價格。甲○○於調查員詢問時陳稱：「工程都是達辰
      企業工程行實際施工，原告無派員參與工程施工」等語，
      亦足證明甲○○不了解系爭工程之實際施作情形。原告為
      因應花蓮當地地理環境之差異，為利工程施作之順利進行
      ，而僱用達辰企業工程行（下稱達辰工程行）之員工進行
      施工，並委任達辰工程行負責人戊○○負責花蓮玉里工區
      之現場管理人，乃係原告自始至終即承認之事實，惟達辰
      工程行之原有員工，既已由原告所直接僱佣並支付薪資，
      而發生僱佣關係，法律上原告僱佣達辰工程行之原有員工
      ，進行系爭工程之施作，本屬係以原告自身之內部僱佣員
      工進行系爭工程之施作行為，法律上本無所謂「轉包」工
      程施作之問題。乃甲○○因其本身學歷僅小學畢業，根本
      無法了解達辰工程行員工已經原告直接僱傭，而與原告發
      生直接僱用關係之法律事實，在只知其一而不知其二之情
      況下，於調查員詢問時為錯誤之陳述，如何可遽採為認定
      原告轉包工程之依據。戊○○於花蓮調查站調查員詢問
      「自你實際負責花蓮區營業處玉里工區配電外線工程的施
      作期間，實際由何公司人員與台電公司接洽業務」等語後
      ，戊○○答稱「都是由我公司人員與台電公司接洽，德欣
      先進公司除參與投標外，並沒有與台電公司接洽業務」云
      云。細繹調查員之詢問語句文意，乃係就系爭工程之實際
      施作過程中，業主與承攬人之工程施作事項之業務接洽問
      題，為實際工程施作之業務接洽情形而為問答，則戊○○
      既屬原告所委任之現場管理人員，且原告所僱佣之現場勞
      務施作人員又大部分屬達辰工程行之原有員工，其有關系
      爭工程實際施作過程中，相關工程施作項目之業務接洽，
      由戊○○及其原有員工向台電接洽，本屬自然之實際施作
      事實，是戊○○如此回答，如何可遽為認定原告有將系爭
      工程轉包予達辰工程行施作之事實。事實上，除原告就
      地僱佣花蓮當地工人（非全部為達辰工程行工人）委由戊
      ○○就工人調度負責人其事外，其餘相關本件工程與台電
      公司之接洽，均由原告總經理丙○○及業務經理分別處理
      ，包括電桿材料、電線材料等重要材料之供應，以及其他
      承攬事項，戊○○不僅未參與，甚至亦不知其詳，何能謂
      轉包？
    2.戊○○、丙○○及丁○○於鈞院95年6月6日準備程序期日
      ，所為證述之重要內容，謹先陳明如下：「戊○○之證
      述部分：(1)答：這跟我當初陳述的有些不一樣（問：請法
      官提示本院卷二第99頁以下調查筆錄，這是不是你在調查
      站所作的陳述？）。(2)答：上面寫德欣公司會先扣5﹪營
      業稅及6﹪的管銷費用，剩下的才匯入我的帳戶，但拆帳
      不一樣（問：哪裏不一樣？）。(3)答：沒有扣材料款（問
      ：到底哪裏不一樣？）。(4)答：上面寫『其他剩餘款項全
      數匯到我公司』，可是還要扣除材料款費用後，剩下的才
      是我的（問：什麼材料款，到底筆錄中寫的和你當時說的
      有什麼不一樣？）。(5)答：我只負責現場施工的部分，因
      為車子和機具都是德欣公司的，我請領的就是現場施工部
      分的工程款（問：你與德欣公司是如何計算工程款的？）
      。丙○○之證述部分：(1)答：本公司向來是分層負責的
      ，董事長在董事會中主持會議，公司會議中決定的重要事
      項交給我執行，至於一般性的工作由我決定（問：你們公
      司事務在董事長與總經理間如何分擔？）。(2)答：這種細
      節性的問題要由部門主管回答，我不清楚。（問：那你們
      找東部本地人來作，工資怎麼算？）。丁○○之證述部
      分：(1)答：工程款下來分材料費跟施工費，因為車子跟機
      具是由公司提供，所以要扣5﹪的管銷費用，還要再扣材
      料款，所剩餘的才是施工費（問：那你們是如何來支付費
      用的？）。(2)答：問什麼5﹪、6﹪的問題（問：你們董事
      長受調查站訊問時，問你什麼問題？）。(3)答：90年及91
      年是6﹪，92年是5﹪（問：妳如何回答？）。(4)答：就是
      施工費啊（問：6﹪是什麼錢？）。(5)答：因為工程款下
      來代表就是包含管銷費用，所以工程款扣掉管銷費用才是
      施工費（問：是什麼施工費？）」。依戊○○、丙○○及
      丁○○所為之證述內容，足證甲○○於接受花蓮調查站訊
      問時，所證述之扣除5﹪或6﹪費用，係指原告撥付戊○○
      之施工費用部分，需扣除5﹪或6﹪之管銷費用，並非原告
      將系爭工程之總工程款，扣除5﹪或6﹪之利潤費用後，全
      數給付戊○○，自無轉包之情事。原告向被告所請領之
      工程承攬報酬，分別為90年度86,991,421元、91年度105,
      155,274 元( 原告書狀誤載為15,155,274元) 及92年度
      73, 837,384 元。其中，90、91及92年度之施工費分別為
      49,165,957元( 原告書狀誤載為47,924,845元) 、56,
      156,298 元及36,435,773元，其餘部分之款項即為材料費
      及其他相關費用，此有系爭工程90、91及92年度工程結算
      證明書及明細表可稽。原告就系爭工程之施作部分，雖
      係委由戊○○代為雇工施作，惟因系爭工程施作之相關機
      具及車輛，完全係由原告所提供，故原告撥付戊○○施工
      費時，係扣除5 ﹪及6 ﹪之工程管銷費用後給付。易言之
      ，原告扣除5 ﹪或6 ﹪之管銷費，係指工程款中之施工費
      扣除5 ﹪或6 ﹪之管銷費用，並非總工程款扣除5%或6%後
      ，剩餘款項全數給付戊○○，此再觀之戊○○向原告所請
      領之92年度施工款項，所開立予原告之92、91及90 年 度
      之施工費發票金額分別僅為32,398,786元、52,408,906元
      及41,648,287元，比對92、91及90年度工程款中之施工費
      為36,435,773元、56,156,298元及49,165, 957 元，確實
      均有被告所支付之施工費中，扣除部分管銷費用及營業稅
      ，益證戊○○及丁○○所證述之施工費扣除5%及6%，係指
      總工程款中之施工費扣除5 ﹪或6 ﹪，而非係指總工程款
      扣除5 ﹪或6 ﹪，至為明顯。
      原告所承攬施作之系爭工程，係被告就花蓮玉里工區所
      有配電外線之帶料發包工程，其工程之施作包括花蓮玉里
      工區舊有配電外線之電桿、電纜及鐵配件材料之拆除，再
      以原告自製生產之電桿及外購之電纜及鐵配件材料之新品
      ，重新規劃配電外線路徑，搭建更新之電桿、電纜及鐵配
      件材料。是原告就本件系爭工程之承攬施作，除須就工程
      施作工區現場舊有之電桿、電纜及鐵配件材料，進行拆建
      工程施作外，尚仍須就系爭工程更新所需之電桿、電纜及
      鐵配件等新品材料，自行生產或購置。易言之，系爭工程
      係連工帶料工程，除須提供工程一切施作材料外，尚須將
      全部材料施作搭建架設完工。本件原告承攬施作系爭工
      程，就材料部分係完全由自己承製或外購，僅因施作工區
      係位於花蓮偏遠地區，始依國內電桿線路更新工程業界之
      施工慣例，就工程拆建之施工部分，以熟稔當地工區之工
      頭戊○○，代為招幕勞工統疇管理施作，並無任何將系爭
      工程轉包戊○○施作之事實。
    3.被告興辦國內電桿線路新舊汰換工程，因其工區遍及全國
      各地，國內從事電桿線路拆建工程業者，為因應各地工區
      之地理人文環境差異，以及實際上不可能於全國各地長期
      僱用固定勞工，造成營業成本之重大耗損，其就承攬被告
      所興辦之電桿線路新舊汰換工程，均係採用「工頭」制之
      工程施作方式，由各地「工頭」糾集當地工區之勞工形成
      班底，事業主需於當地施作工程時，即直接連繫當地「工
      頭」，由其代為糾集勞工整批僱用，此為電桿線路工程業
      界眾所公知之工程施工慣例。原告承攬系爭工程，因其
      承作工區係在花蓮地區，戊○○又係為花蓮當地唯一承作
      電桿線路拆建工程之「工頭」，原告自然即委由戊○○代
      為糾集花蓮當地勞工予以僱用，並委由戊○○為花蓮工區
      之工地主任，直接由原告支付工資，原告如此作為完全係
      依電桿線路工程業界之「工頭」制工程施工慣例，從事系
      爭工程之施作，絕非將系爭工程轉包予戊○○施作。原
      告委由戊○○代為僱用之工人，其應領之工資均由原告撥
      付款項予戊○○代為支付，原告並為其僱用之勞工辦理勞
      保及健保，負擔受僱勞工勞、健保費用之支出，此觀原告
      於行政院公共工程委員會所提出之施工能配備表及勞工保
      險卡，事證極明。則原告委由戊○○代為僱用勞工之行為
      ，倘可認定為戊○○自行僱用，理應由戊○○代受僱勞工
      辦理勞、健保事宜，何以由原告為該數十個勞工辦理勞保
      及健保事宜？而原告又為何願為戊○○負擔辦理其僱用勞
      工之勞、健保支出成本？原告就系爭工程勞工工資之支
      付，作業程序上因係將部分工程款項直接撥付予戊○○，
      由其代為發放工資予受僱勞工，原告內部就勞工薪資支出
      之營業稅務申報程序，即由工地部分直接申報，而未於公
      司內部重複申報勞工薪資支出。原告此項薪資申報行為，
      作業上或有可議之處，惟：(1)戊○○所發放予勞工之工資
      ，確係由原告撥付款項由戊○○代為支付。(2)戊○○係屬
      花蓮當地從事電桿拆建之工程業者，其長期經營達辰工程
      行，本有熟識固定之配合勞工。又金輝代原告糾集所僱用
      之勞工，雖有部分係屬原達辰工程行之員工，亦非可因此
      即認定從事本件系爭工程施作之勞工係受僱於戊○○。再
      申言之，勞工之僱用，本應以僱主與勞工間之行為事實認
      定，不應以勞工資源為認定之依據。而勞動契約之成立，
      亦非不得由第三人居中傳達成立（參照最高法院68年台上
      字第1504號判例之法律見解）。(3)原告僱用本件花蓮之當
      地勞工，對於受僱勞工薪資所得之申報，未由原告內部進
      行薪資支出之申報，完全係因花蓮當地勞工個人薪籍資料
      ，均置放於花蓮工區，並由戊○○管理，為求權宜方便，
      始未由原告內部直接申報，但原告長期派駐花蓮工區之工
      安衛生及品管等人員之薪資，則均由原告內部自行申報，
      此有薪資扣繳憑單可稽。此項勞工薪資申報因員工薪籍資
      料保管單位之不同，而分開申報之程序上瑕疵，絕非可因
      此即否認原告直接僱用勞工，支付勞工薪資並為其辦理勞
      、健保之事實。
    4.退步言之，即令原告委由戊○○代為僱用勞工之行為，已
      可認定原告有將系爭工程另行包與戊○○施作之情形，此
      項行為事實，法理上充其量亦僅屬工程「分包」之行為，
      絕非工程「轉包」行為。政府採購法所謂「轉包」係指
      原契約中應自行履行之全部或其主要部分，由其他廠商代
      為履行，而所謂「分包」則係指非轉包，而將契約之部分
      ，由其他廠商代為履行之情形者而言，政府採購法第65條
      第2項及第67條第1項定有明文。又政府採購法第65條第2
      項所謂之主要部分，係指招標文件標示為主要部分或應由
      得標廠商自行履行之部分，此觀政府採購法施行細則第87
      條規定至明。再者，政府採購案倘於招標文件或契約中，
      均未就何者為主要部分，何者為自行履行之部分為任何標
      示或載明，則採購案所約定之工作內容，即無政府採購法
      第65條及同法施行細則第87條所規定不得轉包之部分，承
      包商將採購案所約定之工作內容，予以分包其他廠商施作
      ，即屬政府採購法第67條第1項所規定之分包行為，尚非
      政府採購法第65條規定之轉包行為，機關不能事後主張採
      購契約何部分為主要部分，衍生爭議（行政院公共工程委
      員會政府採購法令彙編政府採購行為錯誤態樣第12點記載
      。本件系爭工程之承攬施作，既包括花蓮玉里工區全部
      配電外線之電桿、電纜及鐵配件材料之生產製造及拆除搭
      建工程之施作，且於系爭工程契約雖未就系爭工程之主要
      部分及系爭工程之拆、建部分，予以明確約定，惟查：(1)
      系爭90、91及92年度工程，其工程費總價分別為
      89,800,000元、105,834,176 元及75,700,000元，其中材
      料部分所佔工程費用支出比例約60﹪─70﹪，施工部分工
      資所佔工程費用支出比例約30﹪─38﹪，此有系爭90、91
      及92年度工程結算明細表可稽。(2)從上述工程費用支出比
      例觀之，材料應為系爭工程之主要部分，即令原告就系爭
      工程現場工區○○○路拆建工程之施作，有一部分就近僱
      佣原達辰工程行工人施工，可視為有將系爭工程之部分，
      由他人施作之情形，則原告就系爭工程配電外線之電桿、
      電纜及鐵配件材料之生產及置製，所支出之費用金額，既
      已達系爭工程總工程費60﹪至70﹪左右，法律上自應認原
      告已自行履行系爭工程之主要部分，何有將系爭工程「轉
      包」他人施作之情形。全部工程之施作，係由原告總經
      理丙○○直接指揮監督執行，僱用當地工人施作，乃就近
      求其便利而已，又有何轉包行為？
　(二)被告主張之理由：
    1.按政府採購法第65條第1項規定：「得標廠商應自行履行
      工程、勞務契約，不得轉包。」倘機關辦理採購發現廠商
      有違反政府採購法第65條之規定轉包者，應將其事實及理
      由通知廠商，並於採購申訴審議判斷結果指明無違反政府
      採購法或並無不實時，機關即應將廠商名稱及相關情形刊
      登政府採購公報，政府採購法第101 條第1 項第11款、第
      102 條第3 項分別定有明文
    2.被告系爭工程分別於90年6月15日、91年6月5日、92年5月
      8 日開標，並均由原告得標，雙方並分別簽署花蓮區營業
      處90年、91年、92年玉里工區配電外線工程帶料發包契約
      （下稱「系爭合約」）。92年7月間，原告遭人檢舉有將
      系爭工程違法轉包之情形，案經花蓮調查站調查，而原告
      之負責人甲○○並於92年12月10日約談時坦承有將工程轉
      包等情，被告經花蓮調查站通知調查結果後，始知悉原告
      恐有將系爭工程轉包達辰工程行之違法情節，被告除依法
      通知原告並於行政院公共工程委員會94年1月19日訴字第
      0930233號採購申訴審議判斷駁回原告之申訴後，依法將
      原告違法情形刊登政府採購公報，於法有據。
    3.原告違法轉包乙節，由下列事實足以證之：原告法定代
      理人甲○○92年12月10日於花蓮調查站訊問時，業已坦承
      將系爭工程轉包予達辰工程行：(1)甲○○於調查局訊問時
      已坦承：「（有無實際施作？）沒有。」、「德欣先進標
      得花蓮區營業處90、91、92年玉里工區配電外線工程帶料
      發包工程後，即轉包給德欣先進公司協力廠商達辰企業工
      程行。」、「（有無派員參與達辰工程行進行本項工程施
      工？）沒有。德欣先進標得此項工程後，即將工程完全轉
      包給達辰企業工程行，德欣先進公司完全未派員參與施工
      。」、「（施工期間有無發生勞工潘振光被夾致死職業災
      害情事？）德欣先進公司未派員參與該工程施工，所以本
      公司人員並未因該工程施工造成死亡情形。」、「因工程
      都是達辰企業工程行在實際施工，有關工程施工需與台電
      公司花蓮區營業處接觸、辦理任何手續，都是達辰企業工
      程行在處理，德欣先進既無派員參與工程施工，且除了參
      予投標作業外，相關施工所必須與台電公司辦理的手續，
      亦均未派員參加，從未與台電花蓮區營業處接觸。」(2)至
      於轉包價格方面，甲○○則稱：「（德欣先進公司標得花
      蓮區營業處90、91、92年玉里工區配電外線工程帶料發包
      工程後，將該工程轉包給達辰企業工程行之轉包價格若干
      ？）經我現在以電話詢問德欣先進公司負責與達辰企業工
      程行接洽轉包事宜的工程部經理丁○○後得知，德欣先進
      公司標得90、91年之花蓮區營業處90、91年玉里工區配電
      外線工程帶料發包工程後，係以扣取總工程費6%為管理費
      及總工程費5%，合計扣取總工程費11% 後之價格為轉包價
      格，92年得標花蓮區營業處92年玉里工區配電外線工程帶
      料發包工程後，係以扣取總工程費5%之價格為轉包價格，
      因為92年之工程標得價格不好，所以沒有收取工程管理費
      。」、「90、91年德欣先進將工程轉包給達辰企業行，每
      年獲利為總工程費之6 ﹪，92年將工程轉包達辰企業行，
      因為德欣先進公司只收取總工程款5 ﹪抵充稅金，所以沒
      有獲利。德欣先進公司主要是作水泥電桿，並將水泥電桿
      販售給達辰企業工程行，用於本件工程施工，藉以獲取利
      益。」。至於戊○○同日於花蓮調查站就轉包情節亦坦
      承不諱：(1)戊○○坦稱：「90年7 月我參與投標台電公司
      花蓮區營業處發包之花蓮工區、玉里工區工程，由於沒有
      順利得標，所以與當時得標之廠商德欣先進股份有限公司
      負責人甲○○商量，希望成為其公司之協力廠商，並將其
      得標之玉里工區工程讓我負責實際承作。」、「（自你實
      際負責花蓮區營業處玉里工區配電外線工程的施作期間，
      實際由何公司人員與台電公司接洽業務？）都是由我公司
      人員與台電公司接洽，德欣先進公司除參予投標外，並沒
      有與台電公司接洽業務。」。(2)至於轉包價格與請領款項
      部分，戊○○則說明：「當應向台電公司請領之工程款累
      積到一定金額後，我會將請領之金額通知德欣先進股份有
      限公司，由德欣先進公司將應請領之工程款金額開立發票
      並寄給我，再由我公司派駐台電公司花蓮配電中心人員將
      德欣先進公司發票及其他請領工程款文件整理完成，向台
      電公司申領款項。台電公司會將工程款核撥到德欣先進公
      司所設立之帳戶，德欣先進公司會將請領得之工程款扣除
      發票的營業稅及6 ﹪的工程款（稅管費）後，其他剩餘款
      項全數匯到我公司設立在花蓮第一信用合作社之帳戶。」
      、「（前述6 ﹪的工程款【稅管費】意義為何？）是支付
      給德欣先進公司的管銷費用。」、「90及91年度扣除的費
      用包括總工程款的5 ﹪作為發票的營業稅及總工程款的6
      ﹪作為稅管費，92年因為景氣不佳降低扣除的費用包括總
      工程款的5 ﹪作為發票的營業稅及總工程款的5 ﹪作為稅
      管費。」。甲○○與戊○○2 人之證詞誠屬吻合，且就
      轉包價格之敘述亦屬雷同，是上開2 人之證詞確屬可信。
      且由原告92年7 月3 日德文（92）字第024 號函被告：「
      本公司承攬貴公司『花蓮區營業處92年玉里工程配電外線
      帶料發包』，將一切事宜全權授權予戊○○先生代為處理
      ，並為本工區負責人。」佐以甲○○以及戊○○前揭證詞
      ，足已證明原告確有轉包之事實。再者，本件公共工程委
      員會歷次預審會議中，原告就系爭工程有關之工安、衛生
      、工人僱用、發薪等業務，除戊○○外，無法具體舉出任
      何負責本案相關業務之人，足徵甲○○與戊○○證述系爭
      工程轉包並由達辰工程行人員與被告接洽，原告除參予投
      標外，並未與被告接洽業務等語，確屬實情。
    4.原告90及91年度係以扣取總工程款的5%作為發票的營業稅
      及總工程款的6%作為轉包價格，92年度扣除的費用包括總
      工程款的5%作為發票的營業稅及總工程款的5%作為轉包價
      格：原告與達辰工程行間以系爭工程總工程費扣除前揭
      比例作為轉包價格，此有甲○○及戊○○於92年12月10日
      花蓮調查站之訊問筆錄可稽。原告於訴訟中改稱甲○○
      上開花蓮調查站之證述內容，係指原告撥付予戊○○之施
      工費用，扣除5%或6%，並非總工程款扣除5%或6%而言。惟
      ：(1)原告變更之說詞顯與甲○○、戊○○在花蓮調查站之
      證述不符，依案重初供原則，應以花蓮調查站之證述可予
      採信。況如原告主張先前證述係指原告撥付予戊○○之施
      工費用，扣除5%或6%而言，並非總工程款扣除5%或6% 而
      言，何以原告自法務部調查局、工程會審議判斷程序直至
      提起本件訴訟初始，均未曾提出如是主張？足見原告臨訟
      異其說詞，顯非可採。(2)原告提出達辰工程行施工費發票
      ，與各年度結算明細表施工費對照，金額較為短少，故主
      張戊○○及丁○○所證述90、91年度扣除6%，92年度扣除
      5%及營業稅等語，為施工費扣除5%或6%之管銷費用及營業
      稅云云。惟原告此項說詞與其在審議案卷申證15所提出之
      施工費用明細表，非但工資費用金額不符，且當時主張差
      額部份為勞健保費、責任險、事務薪資平均、施工機具提
      列、保證金受續費、印花稅、工程罰款、事務等費用之主
      張亦大異其趣，此其一。再者，經比較計算達辰工程行施
      工費發票與各年度結算明細表施工費金額，短少之金額百
      分比率分別約為90年度為15.3%(1 －41,648,287元
      /49,165,957 元=15.3%) 、91年度為6.7%(1－52,408,906
      元/56,156,298 元=6.7%)、92年度11.1% （1 －
      32,398,786元/36,435,773 元＝11.1% ），與各證人證述
      扣除之各年度百分比例亦均不相符，此其二。況且原告所
      提出達辰工程行施工費發票是否為全部之工程費用發票，
      究有無遺漏，亦有疑義，被告否認該發票之證據能力。原
      告因見丁○○證稱5%、6%是施工費之口誤，竟又曲解事實
      為施工費扣除5%、6%，顯非可採。
    5.原告轉包價格係以總工程費扣除營業稅及5%或6%之管銷費
      用作為基準，並非以總工程費扣除材料費後餘額計算：
      證諸甲○○、戊○○證述原告公司90及91年度係以扣取總
      工程款的5%作為發票的營業稅及總工程款的6%作為轉包價
      格，92年度扣除的費用包括總工程款的5%作為發票的營業
      稅及總工程款的5%作為轉包價格，可見原告轉包價格係以
      總工程費扣除營業稅及5%或6%之管銷費用作為基準，並非
      以總工程費扣除材料費後餘額計算。關於材料之籌措，
      徵諸甲○○證稱：「德欣先進公司主要是作水泥電桿，並
      將水泥電桿販售給達辰企業工程行，用於本件工程施工，
      藉以獲取利益。」等語，足見原告除獲取轉包價格外，並
      將電桿販售給達辰工程行獲取利益，否則何以作如此陳述
      ？則電桿等材料實際上仍係達辰工程行自行花費買受，系
      爭工程之施工及材料全部由達辰工程行籌措辦理，原告顯
      然將全部工程轉包達辰工程行，除賺取轉包價格外，並從
      中販售電桿向被告請款得利。至於原告與達辰工程行間
      之電桿買賣是否開立發票？其間會計帳如何處理？應屬原
      告與達辰工程行間內部之問題，被告並無法知悉其間之約
      定。
    6.原告辯稱為因應花蓮當地地理環境之差異，以利工程施作
      之順利進行，而僱用達辰工程行之員工進行施工，並委任
      達辰工程行負責人戊○○負責花蓮玉里工區之現場管理人
      ，並稱達辰工程行員工係由原告直接僱用，並舉勞工保險
      卡等資料以為證明云云。惟：倘原告所言屬實，何以原
      告自本件向公共工程委員會申訴，經公共工程會委員曉諭
      提出上開人員之薪資資料或薪資扣繳憑單時，原告完全無
      法提出？而由戊○○前述說明可知，所有工程款項係戊
      ○○整理後通知原告，並由原告開立發票向被告請款後，
      原告會將領得之工程款扣除發票的營業稅及6﹪的工程款
      （稅管費）後，其他剩餘款項全數匯到達辰工程行設立在
      花蓮第一信用合作社之帳戶，足徵原告並無直接給付薪資
      予達辰工程行員工之事實，是原告謂達辰工程行員工已由
      渠直接僱用云云，並非屬實。有關原告所舉勞工保險卡
      資料等，係因系爭契約第15條第2項規定承包商應投保公
      務人員保險、勞工保險、全民健康保險、雇主意外責任險
      ，並將上開保險資料影本送交被告備查。原告雖曾向被告
      提出勞工保險卡資料備查，惟由前述原告並無實際並直接
      支付薪資事實乙節，可知原告所提勞工保險卡資料，核其
      目的僅係為符合系爭合約之規定而已，是上開勞工保險卡
      資料無法證明原告與達辰工程行之員工間確實有直接僱用
      關係。
    7.系爭工程分為裝設及拆除兩類，裝設工程內容包含電桿、
      腳木、電線、支線及相關配件之裝設﹔拆除工程則係原有
      電桿、腳木、支線及相關配件之拆除、回填、搬運及回收
      繳庫。且由招標須知第7條規定廠商資格需具備政府核准
      登記合格之營造業或甲級電器承裝業，以及招標須知所附
      「配電工程承攬商應備施工能力配備表」可知，有關系爭
      工程之裝設與拆除等，自屬承包商應自行履行部分，否則
      何須就廠商資格為嚴格之限制。是原告辯稱其92年聘僱達
      辰工程行所為薪資支出，就總工程費用支出比例觀之，僅
      佔總工程費用之3至4成左右，不能遽以認定原告將主要部
      分轉包云云，並無理由：有關原告所提結算明細表中施
      工費用36,435,733元，材料費25,133,707元，其他項目則
      為勞工安全衛生費、工程品質管制費、稅什費與營業稅，
      而無其他。被告必需陳明者，系爭採購屬工程採購，有
      關帶料部分，政府採購法並未規定帶料部分（財物）需自
      行履行不能轉包，此由政府採購法第65條第2項規定倘廠
      商履行財物契約，其需經一定履約過程，非以現成財物供
      應者，始準用前2項規定，即可自明。是有關系爭工程材
      料費部分，不論係原告自行製作、抑或向他人購得，在所
      不論，是帶料部分，自無可能成為系爭工程合約中原告需
      自行履行不得轉包部分，要無疑義。是原告以施工費用除
      以施工加購料等總費用，辯稱依據金額比例未達主要部分
      云云，顯屬無據。至於原告稱施工費用36,435,733元中
      工資費用為28,457,221元云云，並無任何實據，且原告亦
      無法提供其僱用達辰工程行人員之薪資資料或薪資扣繳憑
      單，足證本件原告有違法轉包情事。由戊○○供稱被告
      將工程款核撥到原告所設立之帳戶後，原告會將請領之工
      程款扣除發票的營業稅及6﹪的工程款（稅管費）後，其
      他剩餘款項全數匯到達辰工程行設立在花蓮第一信用合作
      社之帳戶內乙節，可知原告與達辰工程行間應係以發票往
      來，原告並未直接給付薪資予達辰工程行員工，此由原告
      迄今無法提出薪資證明或扣繳憑單乙事，益足證明。
    8.對於刑事判決與本案相關之判斷：關於資金、材料、設
      備之給付部份：甲○○在刑案中陳述資金、材料、設備為
      該公司所提供等語。惟關於工程資金之支應，原告並未提
      出任何單據證明為其所提供，工程資金顯非原告提供。至
      於材料、設備部分，如前所述，係由原告以販售或其他方
      式提供達辰工程行用於系爭工程，自法律關係而言，仍係
      由達辰工程行籌措並提供於系爭工程中使用。關於薪資
      給付部份：系爭勞工之薪資給付係由達辰工程行直接給付
      勞工，原告亦無法提出勞工之薪資資料或薪資扣繳憑單，
      足見勞工並非原告所僱用。
    9.本件因原告違法轉包被告刊登政府採購公報之日期為自94
      年2 月4 日起至95年2 月3 日止，公告期間亦已屆滿，併
      予陳明。
　　理  由
一、本件訴訟繫屬中被告代表人林清吉，改為乙○○擔任，茲據
    新任代表人具狀承受訴訟，核無不合，應予准許。又原告因
    本件違法轉包，被告將其違法情形刊登政府採購公報之日期
    為94年2 月4 日，至訴訟中之95年2 月3 日止已屆滿一年執
    行完畢，已無撤銷原處分及審議判斷之訴訟利益，原告聲明
    變更確認原處分及審議判斷就政府採購法第101 條第1 項第
    11 款 部分違法，亦無不合( 行政訴訟法第111 條第3 項第
    3 款) ，應予准許。
二、按政府採購法第65條第1 項規定：「得標廠商應自行履行工
    程、勞務契約，不得轉包。」又「機關辦理採購，發現廠商
    有下列情形之一，應將其事實及理由通知廠商，並附記如未
    提出異議者，將刊登政府採購公報：‧‧‧‧‧‧十一、違
    反第65條之規定轉包者。」同法第101 條第1 項第11款亦定
    有明文。
三、本件被告系爭工程分別於90年6 月15日、91年6 月5 日、92
    年5 月8 日開標，均由原告得標，雙方並分別簽署系爭合約
    ，嗣於92年7 月間，原告遭人檢舉有將系爭工程違法轉包之
    情形，經花蓮調查站調查，被告經花蓮調查站通知調查結果
    ，認原告有將系爭工程轉包達辰工程行( 負責人戊○○)之
    違法情事，被告通知認定原告有政府採購法第101 條第1項
    第11款之情形，原告向被告提出異議經駁回後，循序提出本
    件訴訟，為如事實欄所載之主張。經查：
( 一) 、原告之代表人甲○○於92年12月10日在花蓮調查站受訊
    問時，就轉包施作情形，供稱：「（問：德欣先進公司於90
    、91、92年間標得台電公司「花蓮區營業處90、91、92年玉
    里工區配電外線工程帶料發包」工程，有無實際施作？）沒
    有。」、「( 問：德欣先進公司於90、91、92年間標得台電
    公司「花蓮區營業處90、91、92年玉里工區配電外線工程帶
    料發包」工程，該工程由何人負責實際施作？）德欣先進標
    得花蓮區營業處90、91、92年玉里工區配電外線工程帶料發
    包工程後，即轉包給德欣先進公司協力廠商達辰企業工程行
    。」、「（問：德欣先進公司標得「花蓮區營業處90、91、
    92年玉里工區配電外線工程帶料發包」工程，有無派員參與
    達辰工程行進行本項工程施工？）沒有。德欣先進標得此項
    工程後，即將工程完全轉包給達辰企業工程行，德欣先進公
    司完全未派員參與施工。」「因工程都是達辰企業工程行在
    實際施工，有關工程施工需與台電公司花蓮區營業處接觸、
    辦理任何手續，都是達辰企業工程行在處理，德欣先進既無
    派員參與工程施工，且除了參予投標作業外，相關施工所必
    須與台電公司辦理的手續，亦均未派員參加，從未與台電花
    蓮區營業處接觸。」；就轉包價格方面，則供稱：「（問：
    德欣先進公司標得花蓮區營業處90、91、92年玉里工區配電
    外線工程帶料發包工程後，將該工程轉包給達辰企業工程行
    之轉包價格若干？）經我現在以電話詢問德欣先進公司負責
    與達辰企業工程行接洽轉包事宜的工程部經理丁○○後得知
    ，德欣先進公司標得90、91年之花蓮區營業處90、91年玉里
    工區配電外線工程帶料發包工程後，係以扣取總工程費6%為
    管理費及總工程費5%，合計扣取總工程費11% 後之價格為轉
    包價格，92年得標花蓮區營業處92年玉里工區配電外線工程
    帶料發包工程後，係以扣取總工程費5%之價格為轉包價格，
    因為92年之工程標得價格不好，所以沒有收取工程管理費。
    」、「( 問：德欣先進公司標得「花蓮區營業處90、91、92
    年玉里工區配電外線工程帶料發包」工程後，將該工程轉包
    給「達辰企業工程行」，獲利若干？)90 、91年德欣先進將
    工程轉包給達辰企業行，每年獲利為總工程費之6 ﹪，92年
    將工程轉包達辰企業行，因為德欣先進公司只收取總工程款
    5 ﹪抵充稅金，所以沒有獲利。德欣先進公司主要是作水泥
    電桿，並將水泥電桿販售給達辰企業工程行，用於本件工程
    施工，藉以獲取利益。」( 見本院卷一第92頁至97頁調查筆
    錄) 。而達辰工程行負責人戊○○同日於花蓮調查站，就轉
    包施作情形，供稱：「( 問：你與德欣先進股份有限公司如
    何協議成為協力廠商？)90 年7 月我參與投標台電公司花蓮
    區營業處發包之花蓮工區、玉里工區工程，由於沒有順利得
    標，所以與當時得標之廠商德欣先進股份有限公司負責人甲
    ○○商量，希望成為其公司之協力廠商，並將其得標之玉里
    工區工程讓我負責實際承作。」、「（問：自你實際負責花
    蓮區營業處玉里工區配電外線工程的施作期間，實際由何公
    司人員與台電公司接洽業務？）都是由我公司人員與台電公
    司接洽，德欣先進公司除參予投標外，並沒有與台電公司接
    洽業務。」；就轉包價格與請領款項情形，戊○○則供稱：
    「( 問：達辰企業工程行與德欣先進股份有限公司之間工程
    款項如何拆帳？) 當應向台電公司請領之工程款累積到一定
    金額後，我會將請領之金額通知德欣先進股份有限公司，由
    德欣先進公司將應請領之工程款金額開立發票並寄給我，再
    由我公司派駐台電公司花蓮配電中心人員將德欣先進公司發
    票及其他請領工程款文件整理完成，向台電公司申領款項。
    台電公司會將工程款核撥到德欣先進公司所設立之帳戶，德
    欣先進公司會將請領得之工程款扣除發票的營業稅及6 ﹪的
    工程款（稅管費）後，其他剩餘款項全數匯到我公司設立在
    花蓮第一信用合作社之帳戶。」、「（問：前述6 ﹪的工程
    款【稅管費】意義為何？）是支付給德欣先進公司的管銷費
    用。」、「( 問：德欣先進公司扣除的費用有無因年度而不
    同？)90 及91年度扣除的費用包括總工程款的5﹪ 作為發票
    的營業稅及總工程款的6 ﹪作為稅管費，92年因為景氣不佳
    降低扣除的費用包括總工程款的5 ﹪作為發票的營業稅及總
    工程款的5 ﹪作為稅管費。」( 見本院卷一第99 頁 至103
    頁) 。上開甲○○與戊○○2 人就原告將系爭工程轉包予戊
    ○○之達辰企業工程行獲利之情形，供述幾乎相同。原告於
    本院審理中亦自承自戊○○取得5%或6%之管銷費用( 僅是另
    主張是以施工費而非總工程費計算之5%或6%之管銷費用，然
    此部分主張不可採，見下述) 。原告代表人甲○○與戊○○
    2 人，已於受調查機關調查時承認原告將系爭工程轉包予戊
    ○○之達辰工程行，並有原告92年7 月3 日德文（92）字第
    024 號函被告：「本公司承攬貴公司『花蓮區營業處92 年
    玉里工程配電外線帶料發包』，將一切事宜全權授權予戊○
    ○先生代為處理，並為本工區負責人。」在申訴審議判斷卷
     (申證3 號) 為證。原告復自承現場施工人員係戊○○找來
    的，就該等人員原告並未為扣繳薪資申報，足見現場施工人
    員並非原告之員工。是原告標得系爭工程後，並未自己施作
    ，而是轉包予戊○○之達程工程行。因而被告認定原告將系
    爭工程違法轉包予戊○○( 達辰工程行) ，有政府採購法第
    101 條第1 項第11款之情形，即屬有據。
( 二) 、原告雖主張甲○○上開陳述，實係因其本身未參與系爭
    工程之執行，於不了解實情之情況下，誤解丁○○( 原告公
    司人員)所為之錯誤陳述，完全與事實不符，而戊○○所為
    之陳述，係就系爭工程實際施作過程中，實際工程施作者與
    業主間因工程施作進行之業務接洽為單純事實上之陳述，完
    全與工程轉包無關云云。然甲○○與戊○○分別為原告公司
    及達辰工程行之負責人，對各年度工程金額高達億元上下之
    系爭工程之相關情形不可能不知，且其二人於受調查機關訊
    問之上開供述，就系爭工程之轉包及施作情形，陳述甚為具
    體及詳細，斷非不知實情或與工程是否轉包無關之陳述。再
    甲○○受調查人員訊問時，先坦承其未實際施作系爭工程，
    得標後轉包予達辰工程行，嗣因受訊問轉包價格時，始以電
    話詢問證人丁○○後，再供述轉包價格係以扣取「總工程費
    」之百分比為轉包價格，是其就轉包一事，並非詢問自丁○
    ○，自無轉述錯誤之可能，其因而所述詢自丁○○之轉包價
    格，亦非誤解。原告此部分之主張並不可採。
( 三) 、原告另主張戊○○係其在花蓮當地所找之工頭，由其為
    原告糾集勞工整批僱佣云云。然如上所述，原告自承現場
    施工人員係戊○○找來的，就該等人員原告並未為扣繳薪資
    申報，戊○○到庭證述現場施工人員5 、60人係其找來的，
    薪資由其決定等語。按營利事業之員工薪資支出，依其性質
    得列報為營業成本或費用，對於減輕營利事業稅負有莫大助
    益，苟現場施工人員係原告所僱佣，其有此部分之薪資支出
    ，為何未辦理薪資扣繳申報？如戊○○僅係代原告糾集勞工
    整批僱佣，則薪資應由真正僱主即原告而非戊○○決定。足
    見現場施工人員係戊○○為其本人之計算所僱佣，其為僱主
    。至原告所舉勞工保險卡資料等，主張原告有為所僱佣施工
    人員投保一節，係因系爭契約第15條第2 項規定承包商應投
    保公務人員保險、勞工保險、全民健康保險、雇主意外責任
    險，並將上開保險資料影本送交被告備查，是原告向被告提
    出勞工保險卡資料備查，係為符合其為當事人之系爭契約之
    要求，不能以此證明原告係僱主。是原告此部分之主張亦不
    可採。
( 四) 、原告又主張90、91及92年度之施工費分別為49,165,957
     元 、56,156,298元及36,435,773元，其餘部分之款項即為
    材料費及其他相關費用，戊○○向原告所請領之92年度施工
    款項，所開立予原告之92、91及90年度之施工費發票金額分
    別僅為32,398,786元、52,408,906元及41,648,287元，確實
    扣除部分管銷費用及營業稅，其支付予戊○○係總工程款扣
    除材料費後之施工費，扣除之5%或6%係指施工費之5%或6%
    云云，並舉證人丁○○( 原告公司工程部課長) 及戊○○為
    證。然丁○○為原告公司員工，戊○○係受轉包者，與原告
    利害關係一致，彼等此部分有利於原告之證詞，已有偏頗原
    告之虞，復與甲○○及戊○○上開於調查機關之供述不符，
    已難採信。再如原告此部分主張屬實，原告於申訴審議判斷
    程序直至提起本件訴訟初始，衡情應為如是主張，然其未主
    張，迨於後訴訟始為此主張，實係臨訟異詞，顯非可採。又
    原告提出之達辰工程行開予原告司之發票，上載品名為「配
    電外線工程款」，非原告所稱之「工程施工費」。復經比較
    計算該等發票與各年度結算明細表施工費金額( 本院卷第二
    第144 頁以下) ，短少之金額百分比率分別約為90年度為15
    .3%(1 －41,648,287元/49,165,957 元=15.3%) 、91年度為
    6.7%(1－52,408,906元/56,156,298 元=6.7%)、92年度11.
    1%（1 －32,398,786元/36,435,773 元＝11.1% ），與上開
    證人證述扣除之各年度百分比例5%或6%，亦均不相符，況且
    原告所提出達辰工程行發票是否為全部之工程費用發票，有
    無遺漏，亦有疑義，證人丁○○及戊○○之證詞自不可信。
    末按甲○○於上開受調查人員訊問時，並稱：「德欣先進公
    司主要是作水泥電桿，並將水泥電桿販售給達辰企業工程行
    ，用於本件工程施工，藉以獲取利益。」等語，足見原告除
    獲取轉包價格外，並將電桿販售給達辰工程行獲取利益，電
    桿等材料實際係達辰工程行自行花費買受，系爭工程之施工
    及材料全部由達辰工程行籌措辦理，原告顯然將全部工程轉
    包達辰工程行，除賺取轉包價格外，並從中販售電桿牟利。
    是原告此部分之主張亦無足採。
( 五) 、原告係將全部工程轉包達辰工程行，非僅施工部分而已
    ，已如上述，是原告主張施工費佔全部工程費用比例約30﹪
    ─38﹪，僅係分包而非轉包，已不可採。何況，系爭工程之
    材料費，90、91及92年度分別為23,289,492元、31,313639
    元及25,133,707元，均小於90、91及92年度之施工費即分別
    為49,165,957元、56,156,298元及36,435,773元(見上開各
    年度結算明細表) ，即令以金額區分，施工部分為系爭工程
    之主要部分，要屬無疑。是原告主張其僅係分包而非轉包予
    達辰工程行云云，亦無所據。
( 六) 、證人丙○○僅證述原告如從西部帶人去花蓮做，不合成
      本，要用東部當地人來做，所以由達辰工程行來作，對找
      東部人來做，工資如何算伊不清楚等語，並不足以證明原
      告無轉包情事。
四、從而，原處分認原告有政府採購法第101 條第1 項第11款之
    情形，並無違法，審議判斷予以維持，亦無不合。原告訴請
    確認原處分及審議判斷就政府採購法第101 條第1 項第11款
    部分為違法，為無理由，應予駁回。
五、據上論結，本件原告之訴為無理由，爰依行政訴訟法第98條
    第3 項前段，判決如主文。
中    華    民    國    96     年     3     月   22   日
                        第三庭審判長法  官 姜素娥
                                    法  官 陳國成
                                   法  官 吳東都
上為正本係照原本作成。
如不服本判決，應於送達後20日內，向本院提出上訴狀並表明上
訴理由，如於本判決宣示後送達前提起上訴者，應於判決送達後
20日內補提上訴理由書（須按他造人數附繕本）。
中　　華　　民　　國　　96　　 年　　 3　 　月   22   日
 　　  　　　　　　　    　         書記官  張能旭
